【裁判字號】    89,自,399
【裁判日期】    900330
【裁判案由】    詐欺
【裁判全文】
臺灣高雄地方法院刑事判決                          八十九年度自字第三九九號
    自  訴  人  甲○○
    被      告  乙○○
右列被告因詐欺案件，經自訴人提起自訴，本院判決如左：
    主  文
乙○○無罪。
    理  由
一、自訴意旨略以：被告乙○○於民國八十九年五月二十一日，向自訴人甲○○詐稱
    將開設徵信社經辦個人信貸，且將以房地貸款償還借款，自訴人乃同意借款新台
    幣（下同）二十二萬五千元，被告即開立面額各為五萬元及十七萬五千元之本票
    二張予自訴人，雙方約定同年六月十日清償，惟期限屆至被告並未清償，經自訴
    人催討數次亦無結果，因認被告涉犯刑法第三百三十九條第一項詐欺取財罪嫌。
二、按犯罪事實應依證據認定之，無證據不得推定其犯罪事實，刑事訴訟法第一百五
    十四條定有明文。又認定不利於被告之事實，須依積極證據，苟積極證據不足為
    不利於被告事實之認定時，即應為有利於被告之認定，更不必有何有利之證據。
    另刑事訴訟法上所謂認定犯罪事實之證據，係指足以認定被告確有犯罪行為之積
    極證據而言，該項證據自須適合於被告犯罪事實之認定，始得採為斷罪資料（最
    高法院三十年上字第八一六號判例、最高法院二十九年上字第三一０五號判例參
    照）。又刑法第三百三十九條第一項詐欺罪之成立，以意圖未為自己或第三人之
    不法所有，以詐術使人將本人或第三人之物交付為要件，所謂以詐術使人交付，
    必須被詐欺人因其詐術而陷於錯誤，若其所使用之方法不能認為係詐術，亦不致
    使人陷於錯誤，即不構成該罪，又債務人於債之關係成立後，其有未依約定本旨
    給付者，在社會一般交易經驗上常見之原因非一，舉凡因不可歸責於己之事由而
    不能給付，或因合法主張抗辯而拒絕給付，甚至在負債之後始行惡意遲延給付，
    皆有可能，非可盡予推定為自始無意給付之詐欺犯罪一端，而刑事被告依法無自
    證無罪之義務，若無積極證據足證被告在債之關係發生時，自始即有不法所有之
    意圖，縱使被告就所負債務惡意違約，不為履行，仍是民事上之問題，尚不得違
    反刑事訴訟法第一百五十四條之規定，僅憑單純債務不履行之狀態而推定被告於
    負債之初，即有詐欺之故意。
三、訊據被告固不諱言曾向自訴人借款而簽發面額各為五萬元及十七萬五千元本票之
    事實，惟堅決否認有何詐欺取財犯行，辯稱：當時係因欲將所經營之鍾蓮化工有
    限公司（下稱鍾蓮公司）遷至高雄營運而陸續向自訴人借錢周轉，總計約三十萬
    元，曾償還十萬多元，後公司因故無法成立，又無收入，從而無法清償等語。經
    查：被告係分次向自訴人借款，總額為三十多萬元，借款同時即簽發本票予自訴
    人，已於八十九年六月五日清償十萬元，同年五月二十一日、五月三十一日所借
    款項則約定於同年六月十日清償之情，為自訴人所不否認，並有本票二紙、匯款
    回條影本附卷可佐，又被告因委由自訴人刊登分類廣告，遂於八十九年六月十九
    日匯款八千元予自訴人，其中五千元即為廣告費等節，有匯款回條影本附卷為憑
    ，自訴人亦陳稱曾受被告委託代為刊登廣告等語屬實，如被告於向自訴人借款之
    初即有不還款之不法所有意圖，其何須於六月五日即償還總借款額三分之一之十
    萬元部分，參以被告與自訴人間除借款外，尚有刊登廣告之生意往來，如自訴人
    確係受被告詐騙而同意借款，為何於被告清償借款前，仍願替被告刊登廣告，況
    被告事後即依約匯款予自訴人給付廣告費。又被告於八十八、八十九年間，曾在
    台中市○區○○路四一二號，經營鍾蓮公司，於八十九年二月十一日申請歇業之
    事實，有台中市政府營利事業登記案件審查核准通知書一紙、鍾蓮公司各項支出
    收據資料及營運規章各一份附卷為憑，自訴人雖指稱被告當時係以開設徵信社為
    名向其借款，然此為被告所否認，自訴人復未提出任何資料供本院查證以實其說
    ，是尚難認自訴人所稱屬實，而被告曾在台中市經營鍾蓮公司，於八十九年二月
    間申請歇業獲准，依常情言，經營事業者無不希望所經營之事業能持續營運，停
    業後亦希望能東山再起，是被告辯稱係欲將鍾蓮公司遷至高雄繼續經營乃向自訴
    人周轉資金，非全然不足採信。再高雄市○○段○○段地號０一二三號土地暨其
    上門牌號碼為高雄市○○路四五號四樓一號、三號建物之所有權人均為被告之母
    趙英妹之事實，有所有權狀三份附卷可稽，而趙英妹於自訴人提起本件自訴後，
    於八十九年九月七日以其名義與自訴人成立和解，同意代為清償被告積欠款項之
    情，則有和解書一紙可按，顯見趙英妹對於被告因欠缺資金周轉而須以不動產貸
    款之事當不會置之不理，然趙英妹於同意提供不動產予被告貸款後，於辦理前因
    故表示不同意且不交付辦理所需證明文件，非全無可能，況提供不動產向銀行申
    辦貸款，仍須經銀行審查核准，始能領得貸放之款項，乃一般人所共知，而自訴
    人本身從事報社刊登廣告業務，為從事商業之人，對此應甚為明瞭，是自訴人是
    否因被告表示將以銀行貸款償還即陷於錯誤而同意借款，亦實有可疑。此外，本
    院復查無其他積極證據足資審認被告有何自訴人所指之詐欺犯行，揆諸前揭法條
    及判例意旨，依法自應為被告無罪之諭知。
據上論斷，應依刑事訴訟法第三百四十三條、第三百零一條第一項，判決如主文。
中      華      民      國      九十    年      三      月      三十    日
                                  臺灣高雄地方法院刑事第一庭
                                          法  官  黃  悅  璇
右正本證明與原本無異。
如不服本判決，應於判決送達後十日內，向本院提出上訴狀。
                                          書記官  沈      蘊
中    華    民    國      九十      年        三      月     三十       日


司法院資訊處製作；財團法人民間司法改革基金會備份。
